【裁判字號】    89,台上,991
【裁判日期】    890428
【裁判案由】    租佃爭議
【裁判全文】
最高法院民事判決                                八十九年度台上字第九九一號
    上 訴 人  甲 ○ ○
    被上訴人  乙○○○
              丁 ○ ○
              己 ○ ○
              丙 ○ ○
              庚 ○ ○
              戊 ○ ○
右當事人間租佃爭議事件，上訴人對於中華民國八十八年二月二十四日臺灣高等法院
臺南分院第二審判決（八十七年度上字第四五二號），提起上訴，本院判決如左：
    主  文
上訴駁回。
第三審訴訟費用由上訴人負擔。
    理 由
本件被上訴人主張：上訴人之父何不纏生前於民國三十八年一月一日，向被上訴人之
父許竹模（已於八十一年一月二十五日死亡）承租坐落嘉義縣民雄鄉○○○段第四一
－一號田地、○‧四一九甲，暨同段第四二號田地、○‧七三八五甲等二筆土地（下
稱系爭土地），租期為六年，即至四十三年十二月三十一日止，其後則每六年換約一
次，嗣因該系爭耕地租約之當事人均已先後去世，由兩造分別繼承；經伊於八十六年
三月二十九日，發現上訴人竟將系爭土地挖掘為池塘供養殖魚、蝦，違反耕地三七五
減租條例第十六條第一項前段之規定，依同條第二項規定，兩造間原訂之耕地租約即
為無效，伊依法得收回系爭二筆土地。惟上訴人迄仍占用系爭土地，伊自得請求上訴
人賠償自八十六年三月二十九日起至返還系爭土地之日止，按年計算相當於租榖價額
即新臺幣（下同）二萬五千元之損害。另系爭土地於八十三年鑑價時，共值八百零一
萬六千元，上訴人擅將系爭二筆土地挖為池塘養殖魚、蝦，已嚴重損壞系爭田地之土
質，致伊受有損失。爰依侵權行為及耕地租佃等法律關係，求為命上訴人應將系爭土
地返還伊及及給付伊三百萬元暨自八十六年三月二十九日起至返還系爭土地之日止，
按年給付伊二萬五千元之判決（第一審判命上訴人應將系爭土地返還被上訴人，並自
八十六年三月二十九日起至返還前開土地之日止，按年給付被上訴人二萬五千元之損
害金，而駁回其餘之請求，被上訴人就其敗訴部分並未聲明不服）。
上訴人則以：土地法第一百零六條規定，以自任耕作為目的，約定支付地租，使用他
人之農地者，為耕地租用；前項所稱耕作，包括漁、牧。是以耕地之租佃，其所稱耕
作範圍應包括漁、牧在內，並非僅限於種植農作物。系爭土地位處山谷低地，四面環
山，迄八十五年八月間，復因賀伯颱風過境，豪雨成災、積水不退，無法種植農作物
，不得已始於八十五年底，在低窪積水處放養魚、蝦，至於地勢較高處，仍種植鳳梨
等作物，並無違反「不自任耕作」之情形等語，資為抗辯。
原審斟酌全辯論意旨及調查證據之結果，以：按承租人應自任耕作，並不得將耕地全
部或一部轉租於他人；承租人違反前項規定時，原訂租約無效，得由出租人收回自行
耕作，或另行出租。耕地三七五減租條例第十六條第一項及第二項分別定有明文。而
耕地三七五減租條例第十六條第二項所謂原訂租約無效，係指承租人違反前項所定不
自任耕作或轉租之限制時，原訂租約無效無待於另為終止表示，當然向後失其效力，
租賃關係因而歸於消滅而言。非謂租賃關係自始不存在，故出租人應有租賃物返還請
求權。另承租人仍未依約行履行還地之義務，致出租人因而受有相當於租金額之損害
，應認屬違背民法第四百五十五條之規定，難免於賠償之責。又耕地三七五減租條例
第一條所謂耕地之租佃，即土地法第一百零六條所稱之耕地租用，係指以自任耕作為
目的，約定支付地租，使用他人之農地者而言。故耕地租賃，承租人應以耕地供耕作
之用。如承租人變更耕作之使用目的，改充耕作以外之使用，即屬不自任耕作。所稱
耕作，依土地法第一百零六條第二項之規定，雖包括漁牧，但此乃謂自始即約定租用
他人之土地而為漁牧，亦屬於耕地租用而已，非謂凡屬耕地租用，即可任意變更農地
原有性質而為漁牧使用。故原為栽培農作物之耕地租佃契約，承租人未經出租人同意
，逕將農地變更為漁牧之用，並興建設施，致變更農地原有性質，即屬違反耕地租佃
契約，不自任耕作。最高法院八十年度台再字第十五號及八十五年度台上字第一二二
七號判決分別著有明文可資參照。被上訴人主張上訴人之父何不纏生前於三十八年一
月一日，向被上訴人之父許竹模承租系爭土地，嗣租約雙方當事人均先後去世，由兩
造分別繼承，上訴人至今仍繼續使用系爭土地，及系爭租約之年租金為二萬五千元等
情，業據被上訴人提出私有耕地租約、私有耕地租約更正結果通知書、私有耕地租約
變更結果通知書影本及土地登記簿謄本等為證，且為上訴人所不爭，自屬真實。被上
訴人主張於八十六年三月二十九日前，上訴人擅將系爭土地挖掘為池塘，養殖魚、蝦
之事實，亦據提出之於八十六年三月二十九日當場拍攝之照片附卷可憑，並經證人何
月珠證述屬實，上訴人於第一審就此事實亦不爭執；上訴人之配偶何李照於嘉義縣民
雄鄉公所耕地租佃委員會調解時亦坦認上訴人將系爭土地挖掘池塘之事實無訛，有該
調解筆錄附卷可憑，另經嘉義縣政府耕地租佃委員會林平和、羅傳能至現場履勘結果
系爭土地上確有二口養魚池，另一魚池則未放水，亦有該委員會出具之實地調查紀錄
影本在卷可佐，自堪信真實。證人林朝訓、何許輝美、陳丁貴、林平和、羅傳能雖證
稱系爭土地位勢較低，常會積水，致無法種植農作物云云，非但與上開證據不合，且
參以上訴人之被繼承人何不纏自三十八年一月一日，向被上訴人之被繼承人許竹模承
租系爭土地起，迄八十五年止，長達四十七年之期間，何以系爭土地從未有因颱風過
境致積水不退，更未有所謂長時間積水不退，而有可供養魚、蝦之情形以觀，益徵系
爭土地上之池塘確係上訴人所開挖。且系爭土地地目為「田」，原編定為山坡地保育
區「農牧」用地，已如前述，則依內政部頒製定之非都市土地使用分區圖及編定各種
使用地作業須知九、7.3.規定：「山坡地保育區「田」地目土地應編定為農牧用地，
至於變更編定使用，應由土地所有權人專案逕向權責單位即嘉義縣政府地政科提出申
請」，此有嘉義縣大林地政事務所函附卷可稽。故上訴人如認系爭土地確因地勢或土
質條件，已無法續為耕作，而須改以放養魚、蝦，始盡地利，依法亦須先徵得出租人
即被上訴人之同意，由被上訴人檢具相關文件向嘉義縣政府地政科提出申請變更地目
為「養」後，方得於系爭土地上從事養殖業，上訴人所辯耕地租賃包括漁牧在內，及
因租地地勢較低，復遇颱風過境，積水成池云云，自非可取。又第一審法院於八十七
年四月八日至現場履勘現場時，雖已無池塘，且已種植竹子、小玉西瓜及鳳梨等農作
物等情，固有勘驗筆錄及現場圖在卷可稽，惟對照被上訴人所提於八十七年四月四日
及同月六日拍攝之系爭田地現場照片與八十七年三月二十九日拍攝之系爭土地現場照
片，即可見係法院通知履勘現場後，始抽乾池塘內之水，並臨時栽種前揭農作物，圖
謀掩飾其將系爭田地挖掘成池塘之行為甚明，自不能執為有利上訴人之認定。次查：
系爭土地之地目為田，兩造之被繼承人在耕地租約載明租用土地之正產物為稻谷及甘
藷之事實，有「台南縣私有耕地租約副本」在卷足憑，且為上訴人所不爭，足見系爭
土地於出租上訴人之父何不纏時，雙方已約定係供種植稻穀及甘藷之用；換言之，何
不纏係以自任耕作為目的，約定支付地租，使用系爭土地，而屬栽培農作物之耕地租
佃契約，自應以耕地供耕作之用；上訴人既因繼承而承租，自應受其拘束，被上訴人
主張系爭土地約定係供種稻穀及甘藷之用等語，應堪採信。本件被上訴人主張，上訴
人不自任耕作，自堪置信。依首開說明，兩造間原訂之耕地租約即為無效，被上訴人
依法得收回系爭土地，且兩造間之耕地租約，自上訴人不自任耕作時，既已消滅，惟
上訴人迄仍占用系爭土地，被上訴人自得請求上訴人賠償按年給付相當於租榖價額即
二萬五千元之損害，故其本於侵權行為及耕地租佃等法律關係，請求上訴人將系爭土
地返還與伊及自八十六年三月二十九日起至返還系爭土地之日止，按年給付相當於租
榖價額即二萬五千元之損害與伊，於法有據，應予准許，為其心證之所由得，因將第
一審就此部分所為被上訴人勝訴之判決，判予維持，經核於法洵無違誤。上訴論旨，
復就原審取捨證據、認定事實、解釋契約之職權行使，指摘其為不當，聲明廢棄原判
決，不能認為有理由。
據上論結，本件上訴為無理由。依民事訴訟法第四百八十一條、第四百四十九條第一
項、第七十八條，判決如主文。
中      華      民      國    八十九    年      四      月    二十八    日
                              最高法院民事第一庭
                                  審判長法官  李  錦  豐
                                        法官  楊  鼎  章
                                        法官  王  茂  修
                                        法官  吳  麗  女
                                        法官  蘇  達  志
      右正本證明與原本無異
                                              書  記  官
中      華      民      國    八十九    年      五      月    二十五    日


司法院資訊處製作；財團法人民間司法改革基金會備份。
